臺灣高等法院臺中分院民事判決
109年度上易字第186號
上  訴  人  許平上  
訴訟代理人  徐秀琴  
被上訴人    曾廣栱  
            曾廣棪  
            曾廣棆  
上  二  人
訴訟代理人  曾香珍  
上  三  人 
訴訟代理人  徐正安律師
上  一  人
複代理人    洪筠絢律師
上列當事人間損害賠償事件，上訴人對於中華民國109年1月21日
臺灣苗栗地方法院108年度訴字第394號第一審判決提起上訴，本
院於111年1月25日言詞辯論終結，判決如下：
    主  文
上訴駁回。
第二審訴訟費用由上訴人負擔。
    事實及理由
壹、程序事項：
一、上訴人於原審係依民法第227條之2第1項、第216規定，主張
    被上訴人曾廣棪、曾廣栱、曾廣棆（下合稱被上訴人）應就
    其等履行後開所載系爭合建契約而提供之建築基地使用面積
    不足，致生情事變更，非訂約當時所得預料，依原有效果顯
    失公平，故請求被上訴人應連帶賠償其所受損害之金額。嗣
    於本院審理時，除依上開規定為請求權基礎外，追加主張民
    法第227條第2項規定為請求權基礎，並請求擇一為有利之判
    決（本院卷四第38頁）。經核，上訴人上開於本院追加主張
    之請求權基礎部分，與原訴請求基礎事實均為因被上訴人履
    行系爭合建契約而交付之建築基地使用面積不足之事實，且
    利用原請求所主張之事實及證據資料，具有社會事實上之共
    通性及關聯性，不妨礙審級利益、防禦權保障，核與民事訴
    訟法第466條第1項、第255條第1項第2款規定相符，應予准
    許。
二、上訴人於原審以民法第216條規定為請求權基礎部分，係屬
    於補充其主張損害賠償範圍之法律上依據；另於本院追加依
    系爭合建契約第19條為請求權基礎部分（本院卷四第38頁）
    ，則係補充其主張被上訴人應負連帶責任之依據，依民事訴
    訟法第256條規定，均屬於不變更訴訟標的，而為補充法律
    上之陳述。至於上訴人於本院另援引系爭合建契約第20條規
    定為請求部分（本院卷一第247頁），則是上訴人以該第20
    條約定契約雙方悉依有關法令、一般社會經驗法則或慣例、
    誠信公平互惠原則協調之，系爭合建契約之附件、附約、特
    約事項、備註條款、會議紀錄、建照書圖皆應視為契約之一
    部分，與契約具有同等效力等語，為補充其於本件訴訟主張
    民法第227條之2第1項情事變更原則、第227條第2項不完全
    給付損害賠償責任之陳述（見本院卷一第247-249頁之書狀
    內容），併此敘明。
貳、上訴人主張：
一、上訴人與被上訴人及訴外人曾○○、曾○○、曾○○、曾○○（上開
    被上訴人及訴外人合稱地主方等7人），於民國103年7月25
    日共同簽訂「○○○○華廈合建契約書」（下稱系爭合建契約）
    、「○○○○華廈新建工程特約事項」（下稱系爭合建契約特約
    事項），約定由地主方等7人提供○○縣○○市○○段○○○段000○00
    0地號土地（下稱合建土地），面積868平方公尺(即相當於2
    62.57坪)之土地予上訴人做整體規劃設計營建，合作興建房
    屋，其中地主方等7人取得合建房屋之第0層至第0層樓之7戶
    ，上訴人提供工程技術資金，取得除地主方等7人擇定之7戶
    外之剩餘戶數，系爭合建契約性質為互易契約，且地主方等
    7人依系爭合建契約第19條約定，應負連帶保證責任。
二、嗣上訴人於簽訂系爭合建契約後，進行合建土地現況測量及
    建築線申請作業時，方知悉合建土地臨○○市○○路一側部分面
    積6.53平方公尺，為既成道路（含排水溝渠水溝蓋）占用，
    被上訴人無法排除上開遭占用部分，且無法負擔解除契約之
    賠償金，故兩造協議擱置建築基地使用面積不足6.53平方公
    尺之爭議。上訴人已於107年7月14日依約交付合建房屋7戶
    予地主方等7人，但被上訴人取得合建之房屋後，拒絕研議
    基地面積不足之補償方案。因被上訴人未依約履行提供足額
    之基地面積供興建合建房屋，致因建築基地使用面積不足6.
    53平方公尺部分而減損上訴人可得預期合建房屋允建總樓地
    板面積21.3531平方公尺（相當於6.4593坪），被上訴人應
    負民法第354條規定之物之瑕疵擔保責任，而依同法第227條
    第2項，連帶負不完全給付之損害賠償責任。又上開建築基
    地使用面積減損，係發生於系爭合建契約簽訂後，依民法第
    227條之2第1項規定之情事變更原則，被上訴人應連帶賠償
    上訴人所受損害。
三、上訴人所受減損允建總樓地板面積21.3531平方公尺之損害
    ，以每坪新臺幣（下同）16萬元計算，並扣除建築成本6萬
    元，合計損害金額為64萬5,930元。依系爭合建契約第19條
    、民法第227條之2第1項、第227條第2項等規定，請求擇一
    為勝訴判決，並聲明：被上訴人應連帶給付64萬5,930元，
    及自起訴狀繕本送達翌日起至清償日止，按週年利率5％計算
    之利息。
參、被上訴人抗辯：
一、依系爭合建契約第4條約定，兩造係以主管機關核定之圖說
    面積為合意內容，上訴人已依主管機關核准之圖說為設計及
    施工，自無受有建築基地使用面積減少之損害。況且，兩造
    簽訂系爭合建契約時，被上訴人已告知合建土地臨○○路之部
    分土地遭○○農田水利會占用約3坪，上訴人於103年5月30日
    向被上訴人提出簡報資料時，亦已表示知悉遭占用情事，自
    無訂約後發生情事變更可言。縱認被上訴人交付建築基地使
    用面積減少6.53平方公尺，上訴人亦已表示願意自行吸收而
    拋棄對被上訴人之損害賠償請求權。
二、倘若上訴人因建築基地使用面積減少而受有損害，則系爭合
    建契約為互易契約，上訴人所受允建總樓地板面積21.3531
    平方公尺之損害，不應全數歸由地主方等7人負擔，應依地
    主方等7人取得合建房屋總面積之比例37％為計算，扣除地主
    方等7人可取得之樓地板面積7.9006平方公尺後，上訴人實
    際所受減損允建總樓地板面積之損害僅為13.4525平方公尺
    。又被上訴人所有合建土地之應有部分面積，僅占地主方等
    7人所有合建土地總面積之各12分之1，被上訴人應分擔之責
    任為12分之1，且上訴人已表示免除對曾○○、曾○○之債權，
    則關於曾○○、曾○○應分擔之賠償部分，應再予扣除。
三、再者，系爭合建契約特約事項第1項第4、5點係約定合建房
    屋之第2層至第5層，每層4戶，每戶面積均相同，並由地主
    方等7人優先挑選第0層至第0層之任一戶，共7戶，上訴人並
    保證地主方等7人取得之7戶房屋面積含公共設施為38.5坪（
    相當於127.2733平方公尺）以上，但上訴人實際完工之合建
    房屋第2層至第5層，每層4戶，每戶面積均不相同，地主方
    等7人挑選之房屋面積均小於上訴人所取得之同樓層其他房
    屋，依興建完成後之合建房屋登記面積為核算後，地主方等
    7人應取得互易房屋之各戶面積應為145.11平方公尺，但其
    中曾○○取得建物面積為160.78平方公尺，扣除其另購買而支
    付對價予上訴人之33.51平方公尺部分後，曾○○因互易而取
    得之房屋面積為127.27平方公尺，尚不足17.84平方公尺；
    曾○○取得房屋面積為135.23平方公尺，尚不足9.88平方公尺
    ；曾○○取得房屋面積為133.59平方公尺，尚不足11.52平方
    公尺，合計被上訴人取得互易之房屋面積尚有不足39.24平
    方公尺，上訴人應就被上訴人上開所受因合建房屋面積不足
    而生之房屋價值減損，負損害賠償責任。且被上訴人上開所
    受損害之面積，已逾上訴人主張所受允建總樓地板減損之面
    積21.3531平方公尺。被上訴人以上開所受損害而對上訴人
    之合建房屋價值找補之債權，抵銷上訴人對被上訴人之損害
    賠償債權。又地主方等7人對上訴人負有連帶保證責任，除
    被上訴人間互為援引上開抵銷抗辯外，就曾○○、曾○○、曾○○
    、曾○○因取得合建房屋面積不足而對上訴人之合建房屋價值
    找補債權，亦一併主張對上訴人為抵銷。經上開抵銷後，上
    訴人對被上訴人已無損害賠償債權。
肆、原審判決駁回上訴人之訴，上訴人不服，提起上訴。兩造於
    本院聲明：
一、上訴人上訴聲明：
　㈠原判決廢棄。
　㈡被上訴人應連帶給付64萬5,930元，及自起訴狀繕本送達翌日
    起至清償日止，按週年利率5％計算之利息。
二、被上訴人答辯聲明：上訴駁回。　　
伍、本院之判斷：
一、上訴人主張其與地主方等7人於103年7月25日共同簽訂系爭
    合建契約，其中曾○○、曾○○係於103年8月22日補正簽訂書面
    契約，並約定由地主方等7人提供合建土地面積868平方平尺
    予上訴人做整體規劃設計營建，合作興建房屋，並由地主方
    提供合建土地以取得合建房屋之第0層至第0層樓之7戶，而
    由上訴人提供工程技術資金，取得地主方等7人擇定之7戶外
    之剩餘戶數；上訴人已於107年7月14日依約交付合建房屋7
    戶予地主方等7人等情，有系爭合建契約（原審卷第23-36頁
    ）、系爭合建契約之特約事項（原審卷第119-125頁）為證
    ，為被上訴人所不爭執，堪信上訴人此部分主張為真實。
二、又上訴人主張系爭合建契約為互易契約一節（本院卷一第81
    頁；本院卷二第204頁），為被上訴人所不爭執（本院卷二
    第204頁），復依兩造陳述：系爭合建契約係由地主方等7人
    提供合建土地，而由上訴人提供資金、技術興建房屋，並由
    地主方等7人取得合建房屋之7戶等語（本院卷二第203-204
    頁），及參酌系爭合建契約第5、6條約定：雙方合建分屋約
    定由地主方等7人提供土地以分配取得7戶房屋，除由第2層
    至第5層之任一樓層中優先選定外，並應以同側或同邊為原
    則，合建建物扣除地主方等7人之戶數後之剩餘戶數，約定
    由上訴人提供工程技術資金以分配取得；合建建物相關戶別
    之房屋持份合建土地之大小比例，俟本合建案完工並將申請
    使用執照前由上訴人委託專業地政士依法計算並辦理過戶等
    語（原審卷第25頁）；暨系爭合建契約特約事項第1條第4、
    5款約定：整體建物戶型規劃為方型。2至5樓之樓層，每層
    樓設計4戶，每戶面積均相同，合計16戶，1樓暫訂規劃為3
    戶，每戶面積不一，整體建物戶數為19戶。地主方等7人可
    優先選定0至0樓之樓層區域中任一樓層之7戶，該區域剩餘
    之9戶則為上訴人所有。上訴人保證地主方等7人分配所得之
    7戶每戶面積（含公共設施滴水坪）為38.5坪（含以上），
    公設比為20％（含以下）（該保證坪數及公設比例誤差值在
    正負2％）（上開約定內容，下稱甲約定，見原審卷第119頁
    ），可見系爭合建契約係以地主方等7人提供合建土地，由
    上訴人出資合作興建房屋，雙方按分配房屋之約定，地主方
    等7人自第2層至第5層樓面積均相同之各戶中擇定7戶，而上
    訴人則取得上開地主方等7人所擇定7戶以外其餘戶數及所應
    配置之土地應有部分之所有權為互易標的，且須俟房屋建竣
    後，始將應分歸地主方等7人之房屋與分歸上訴人之基地互
    易所有權，核與民法第398條互易契約之規定相符，足認系
    爭合建契約為互易契約，堪以採憑。
三、上訴人主張被上訴人交付建築基地使用面積尚不足6.53平方
    公尺，致減損合建房屋總樓地板面積21.3531平方公尺之瑕
    疵，依民法第227條第2項規定，被上訴人應負不完全給付之
    損害賠償責任一節，為被上訴人所否認，並以前詞置辯。經
    查：
　㈠按當事人雙方約定互相移轉金錢以外之財產權者，準用關於
    買賣之規定民法第398條定有明文。又因不完全給付而生民
    法第227條第1項以外之損害者，債權人並得請求賠償，同法
    第227條第2項亦有明文。而所謂之不完全給付，係指債務人
    向債權人或其他有受領權人提出之給付，不符合債務本旨而
    言，其型態有瑕疵給付及加害給付。再者，物之瑕疵係指存
    在於物之缺點而言，凡依通常交易觀念，或依當事人之決定
    ，認為物應具備之價值、效用或品質而不具備者，即為物有
    瑕疵。出賣人依民法第354條第1項規定，自負有擔保其物依
    民法第373條之規定危險移轉於買受人時，無滅失或減少其
    價值之瑕疵，亦無滅失或減少其通常效用，或契約預定效用
    之瑕疵。買賣標的物如係特定物，於契約成立前已發生瑕疵
    ，而出賣人於締約時，因故意或過失未告知該瑕疵於買受人
    ，而買受人不知有瑕疵仍為購買者，則出賣人所為給付之內
    容不符合債務本旨，即應負不完全給付之債務不履行責任，
    最高法院94年度台上字第1112號民事判決意旨參照。
  ㈡依系爭合建契約第1條約定，地主方等7人應交付合建土地面
    積868平方公尺予上訴人作整體規劃設計營建（見原審卷第2
    4頁），可見兩造有約定地主方等7人負有交付合建土地面積
    868平方公尺予上訴人供作合建房屋整體規劃設計營建之義
    務。惟上訴人主張其於訂約後向○○縣政府申請指定建築線並
    測量合建土地現況後，其中合建土地臨○○路一側遭既有道路
    占用6.53平方公尺，指定建築線退縮至上開道路用地之後，
    建築基地使用面積為861.47平方公尺，其餘之6.53平方公尺
    土地不得計入建築基地使用面積一情，有上訴人提出○○縣政
    府103年12月29日府商建字第1030278309號建築線指示訖副
    本文件、○○○建築師事務所104年4月位置圖、現況圖、面積
    計算圖說可佐（原審卷第37-38頁；本院卷一第89-96頁），
    被上訴人對於上開○○縣政府建築線指示訖副本文件、○○○建
    築師事務所繪製之位置圖、現況圖、面積計算圖說，並無爭
    執，堪以認定地主方等7人交付予上訴人之合建土地，僅有
    其中861.47平方公尺可供為建築基地使用，尚有不足6.53平
    方公尺，以致上訴人依系爭合建契約第1條約定所得為整體
    規劃設計營建之建築基地使用面積減少6.53平方公尺。
  ㈢被上訴人雖辯稱兩造係依系爭合建契約第4條約定，以主管機
    關核定之圖說面積為合意內容，上訴人並無受有合建土地面
    積不足之損害云云，惟系爭合建契約第4條係約定上訴人應
    遵照○○縣政府建築主管機關核准之建造執照、施工圖說為施
    工等語（見原審卷第24-25頁），僅是規範上訴人應遵從○○
    縣政府所為之建築行政法令之義務，並非約定以○○縣政府核
    准之建造執照、施工圖說之建築基地使用面積為被上訴人履
    行交付合建土地之義務內容，故不能以系爭合建契約第4條
    約定而推斷兩造有以○○縣政府所准許之建築基地使用面積為
    合意內容。且上訴人主張合建房屋之建造執照及施工圖說係
    於測定知悉合建土地被占用6.53平方公尺後，始經規劃設計
    後而申請等語，為被上訴人所不爭執，且核與合建房屋之建
    照執照申請書記載「保留地面積6.53平方公尺」（本院卷三
    第281頁）、及使用執照記載「保留基地面積6.53㎡」（原審
    卷第44頁）均相符，上訴人此部分主張應可採信。則上訴人
    依系爭合建契約第1條約定所得為整體規劃設計營建之建築
    基地使用面積既為868平方公尺，然於兩造簽訂系爭合建契
    約後，因合建土地遭道路占用而減少6.53平方公尺，致○○縣
    政府所核准之建築線退縮至該遭占用道路後，上訴人可得規
    劃設計之建築基地面積剩餘861.47平方公尺（見上開○○縣政
    府103年12月29日府商建字第1030278309號建築線指示訖副
    本文件、○○○建築師事務所104年4月位置圖、現況圖、面積
    計算圖說，原審卷第37-38頁；本院卷一第89-96頁），足認
    ○○縣政府核定之建築線指示圖說面積，乃係受合建土地遭道
    路占用之故，並非上訴人、地主方等7人有合意以扣除該6.5
    3平方公尺後之剩餘面積861.47平方公尺為上訴人可得向○○
    縣政府申請建築基地使用面積。故被上訴人上開抗辯，不足
    採信。
　㈣被上訴人另抗辯其等於簽訂系爭合建契約時，已告知合建土
    地臨○○路之部分土地遭○○農田水利會占用約3坪云云，上訴
    人否認此情，並主張其於103年11月29日始知悉其事，而被
    上訴人並未就此部分抗辯提出證據，以供查實；另參以上訴
    人提出之○○縣政府103年12月29日府商建字第1030278309號
    建築線指示訖副本文件、○○○建築師事務所104年4月位置圖
    、現況圖、面積計算圖說等文件，均是兩造於103年7月25日
    、8月22日簽訂系爭合建契約後之期日，並無證據可證明被
    上訴人於簽訂系爭合建契約時，即已知悉合建土地遭既有道
    路占用一情，故被上訴人此部分抗辯，不足採認。
　㈤被上訴人再抗辯上訴人於103年5月30日向被上訴人提出簡報
    資料時，上訴人已表示知悉合建土地遭既有道路占用情事云
    云，並提出簡報資料為證（本院卷二第145-157頁），惟該
    簡報第五項記載：本案土地未經鑑界，北面、西面已有鄰房
    建築物，若屆時建方申請之建築線指示圖（含現況測量圖）
    中有基地被占用之情事，其占用之面積將無法計入建築基地
    ，建方必須依基地現況修正建築規劃，屆時可能致使各戶面
    積縮減，地主方應無異議才是等語（本院卷二第149頁）。
    可見該簡報資料所指遭占用部分為鄰地之建築物，並非合建
    土地遭○○路占用部分，故上開簡報資料並不能證明上訴人於
    簽訂系爭合建契約前已知悉合建土地遭○○路占用6.53平方公
    尺之情事。
　㈥合建土地於系爭合建契約成立前即已發生遭道路占用6.53平
    方公尺一事，且被上訴人對於系爭合建契約第19條第3項約
    定地主方等7人彼此互負連帶保證責任一節，並無爭執，則
    地主方等7人交付合建土地，其中尚有不足6.53平方公尺部
    分，無法供作上訴人作為建築基地之整體規劃設計營建使用
    ，即不符合債務本旨，屬於物之瑕疵，依民法第398條準用
    同法第354條1項、民法第227條第2項規定及系爭合建契約第
    19條第3項等規定，上訴人主張被上訴人應就合建土地供作
    建築基地之整體規劃設計營建使用面積不足6.53平方公尺部
    分之瑕疵，應連帶負不完全給付之賠償責任，即屬有據。
四、被上訴人主張上訴人已同意自行吸收建築基地使用面積不足
    部分，自不得再對被上訴人請求損害賠償云云，並提出105
    年8月6日工進會議所附之合建案地主戶權益分析比較表（下
    稱甲證，原審卷第129-131頁）、105年3月10日工進會議題
    綱及紀錄（下稱乙證，本院卷一第391-392頁）等件為證。
    上訴人則否認有同意自行吸收建築基地使用面積不足部分而
    拋棄對被上訴人之損害賠償請求權，並主張其僅有同意就減
    少部分再研議解決方案之彈性協商意思表示等語（本院卷一
    第195頁）。經查：
  ㈠按當事人主張有利於己之事實者，就其事實有舉證之責任，
    民事訴訟法第277條前段定有明文。又主張法律關係變更或
    消滅之當事人，就該法律關係變更或消滅所須具備之特別要
    件，負主張及舉證之責任，最高法院83年度台上字第1946號
    民事裁判意旨參照。被上訴人主張上訴人已同意自行吸收建
    築基地使用面積不足部分，而不得再對其等請求損害賠償等
    情，係為消滅其等應負不完全給付之損害賠償責任之有利事
    實，揆之上開規定，自應由被上訴人負舉證之責。
　㈡被上訴人以甲證之「土地不足坪數縮減」一欄有記載「基地
    不足建方吸收」等語，欲證明上訴人有同意自行吸收建築基
    地使用面積不足部分之事實，然上訴人否認甲證之真正性，
    上訴人雖請求調查有參與105年8月6日工進會議之曾○○之配
    偶林○○（本院卷一第382頁），惟證人林○○證稱：伊沒有印
    象參加105年8月6日工進會議，沒有印象配偶說合建土地遭
    人占用情形，有少給，伊印象好像沒有看過甲證等語（本院
    卷二第11-13頁），則依證人林○○所述情節，並不能證明上
    訴人有於上開工進會議提出「基地不足建方吸收」之表示。
    被上訴人既不能證明其提出之甲證內容確為真正，則被上訴
    人以甲證欲證明上訴人已同意自行吸收建築基地使用面積不
    足部分一情，即無足採。
　㈢被上訴人以乙證結論第4、5點記載略以：原地主合建土地應
    交付868平方公尺，因現況實測後道路占用9.89平方公尺無
    法交付，如按合建合約比例換算，地主合建戶滴水坪面積應
    為38.08坪，但建方並未依此執行；建方感謝大部分地主長
    輩們真誠相待之恩，地主戶每戶預估滴水坪面積絕對會不減
    反增，建方謹以此為祝賀地主長輩們新居落成賀禮等語（本
    院卷一第392頁），而抗辯上訴人確實已同意自行吸收建築
    基地使用面積不足部分，而不對被上訴人請求賠償云云。惟
    上開會議紀錄之結論，僅能證明上訴人於105年3月10日時有
    表示不因建築基地面積遭○○路道路占用部分而執行依比例減
    少地主方等7人之房屋坪數，並保證地主方等7人預估滴水坪
    面積絕對會不減反增，並祝賀新居落成等事實，並無上訴人
    不再對地主方等7人請求損害賠償之表示。故乙證亦不能證
    明上訴人有拋棄對被上訴人之不完全給付損害賠償請求權。
　㈣綜上，被上訴人主張上訴人已同意自行吸收建築基地使用面
    積不足部分，自不得再對被上訴人請求損害賠償云云，核屬
    無據。
五、上訴人另主張因簽訂系爭合建契約後，發生建築基地使用面
    積不足6.53平方公尺一事，非簽訂系爭合建契約時所得預料
    ，故依民法第227條之2規定之情事變更原則，請求被上訴人
    負連帶給付責任云云。被上訴人則否認本件有情事變更原則
    之適用。經查：
　㈠契約成立後，情事變更，非當時所得預料，而依其原有效果
    顯失公平者，當事人得聲請法院增、減其給付或變更其他原
    有之效果，固為民法第227條之2第1項所明定，惟情事變更
    原則，旨在規範契約成立後有於訂約當時不可預料之情事發
    生時，經由法院裁量以公平分配契約當事人間之風險及不可
    預見之損失。倘於契約成立時，就契約履行中有發生該當情
    事之可能性，為當事人所能預料者，當事人本得自行風險評
    估以作為是否締約及其給付內容（如材料、價金等）之考量
    ，自不得於契約成立後，始以該原可預料情事之實際發生，
    再依據情事變更原則，請求增加給付，最高法院97年度台上
    字第1794號民事判決意旨參照。
　㈡被上訴人抗辯合建土地於系爭合建契約成立前即已發生遭道
    路占用6.53平方公尺之情事，此為上訴人所不爭執，堪以採
    憑。則系爭合建契約成立後，上訴人雖經現況測量始得知合
    建土地臨○○路部分遭占用6.53平方公尺，然此等情事並非發
    生於系爭合建契約成立後，自無情事原更原則，請求增加給
    付之適用。故上訴人依民法第227條之2規定，請求被上訴人
    負連帶給付責任云云，與法不合，不能准許。
六、上訴人主張其因被上訴人交付建築基地使用面積不足6.53平
    方公尺，而受有減損允建總樓地板面積21.3531平方公尺之
    損害云云，並提出○○○建築師事務所施○○建築師之計算書為
    證（本院卷三第271-275頁）。被上訴人雖不爭執建築基地
    使用面積不足6.53平方公尺致允建總樓地板面積減損21.353
    1平方公尺之事實（本院卷四第40頁），惟抗辯允建總樓地
    板面積減損部分，不應全數歸由地主方等7人負擔，而應扣
    除地主方等7人依約應取得合建房屋面積之比例37％部分（即
    7.9006平方公尺），方為上訴人實際所受減損允建總樓地板
    之面積等語。經查：
　㈠按損害賠償，除法律另有規定或契約另有訂定外，在於填補
    債權人所受之損害及所失之利益，民法第216條固定有明文
    。惟無論所受損害抑所失利益，被害人賠償損害之請求權，
    以受有實際上之損害為成立要件。故衡量賠償之標準，首應
    調查被害人實際上之損害額，始能定其數額之多寡，最高法
    院97年度台上字第1316號民事裁判意旨參照。
　㈡上訴人既主張其因被上訴人交付建築基地使用面積不足6.53
    平方公尺，而受有減損允建總樓地板面積21.3531平方公尺
    之損害，為本件請求之範圍（本院卷一第201頁、卷四第49
    頁），然上訴人實際受有減損允建總樓地板之面積為何，既
    為被上訴人所爭執，並涉及上訴人應負連帶賠償責任範圍之
    判斷，自應先予釐清：
　⒈上訴人主張略以：⑴系爭合建契約特約事項雖有甲約定內容，
    但因地主方等7人交付之合建土地面積不足，故經地主方等7
    人、上訴人共同合意修正第1層樓為2戶，第2層至第5層樓之
    每層樓為4戶，每戶面積均不相同，地主方等7人並參與變更
    原有的規劃，將合建房屋第1層樓縮減面積調整遞增而修正
    加大至上訴人取得第2層樓至第5層樓之房屋面積（本院卷二
    第205-206頁、325頁；本院卷三第265頁）。⑵甲約定之目的
    係為配合地主方等7人擇戶，無論選擇第2層樓至第5層樓之
    何戶，皆為38.5坪。若地主方等7人擇戶後加大房屋面積，
    則需另行補貼工程費用，其中曾廣栱主動加買1戶48坪，曾○
    ○引介親友訂2戶各48坪，並加大自己擇定戶之房屋面積而補
    貼費用，被上訴人明知地主方等7人各戶面積不同，且上訴
    人取得之各戶面積亦均不相同（本院卷二第425頁；本院卷
    三第267-268頁、第421頁）。⑶依被上訴人提出之徐○○與合
    建房屋第2層樓代號20+20之委建契約，足見被上訴人已明知
    或可得而知上訴人取得合建房屋之戶型、面積與地主方等7
    人之地主戶均不相同（本院卷二第353頁）。⑷合建房屋其中
    ○○市○○段○○○段0000○號部分（下稱2404建號房屋）係登記予
    曾○○、曾○○所有，應計入地主方等7人取得之合建房屋面積
    範圍（本院卷三第86頁）。⑸上訴人已依約給付地主方等7人
    之各戶房屋面積均為38.5坪，且依地主方等7人、上訴人取
    得建物之登記面積總和之比例，應為地主方等7人為37.34％
    ，上訴人為62.66％，被上訴人已取得最大建物面積分配比例
    ，被上訴人已完成契約給付責任（本院卷三第25-27頁、29
    頁、419頁）。
  ⒉被上訴人主張略以：⑴甲約定係以合建房屋之第2層樓至第5層
    樓之每戶面積均相同為前提，而由地主方等7人優先選定該
    等樓層之7戶，地主方等7人基於每戶面積均相同之原則下，
    只有選擇樓層及戶號之差異，而無房屋面積大小問題，故先
    行選擇取得合建房屋之樓層及戶號。然完工後之合建房屋第
    2層至第5層之每層樓4戶面積大小均不一，地主方等7人所擇
    定之7戶面積均小於上訴人所取得之房屋面積，縱然因建築
    基地面積不足而縮減房屋面積，亦應是各該樓層之各戶面積
    均縮減，但實際興建完成結果，各該層各戶面積均稍有增加
    ，且上訴人取得之第2層至第5層各戶面積均比地主方等7人
    為多（本院卷二第205頁、207、226、348頁）。⑵被上訴人
    並未與上訴人合意將甲約定之合建房屋第2層樓至第5層樓之
    每戶面積均相同，修正為均不相同（本院卷三第312頁）。⑶
    曾廣棪就取得合建房屋面積超過38.5坪外的部分，係以委建
    費用每坪6萬5,000元為計算而支付予上訴人，不應計入曾廣
    棪依系爭合建契約取得之房屋面積內（本院卷二第345、375
    -380頁）。⑷0000建號房屋，原是地主方等7人另行加購部分
    ，供作曾家佛堂使用，但經被上訴人詢問建管機關後，得知
    該屋是屋突2樓，為機房，屬於公共設施，不能作為佛堂使
    用，已將該屋退還上訴人，上訴人亦退還款項予地主方等7
    人，且2404建號房屋並非屬於第2層至第5層樓範圍，亦不得
    計入被上訴人應依甲約定取得之合建房屋面積（本院卷三第
    313頁）。⑸合建房屋完成現況之第1層樓至第5層樓之登記面
    積為2735.8平方公尺，其中第2層樓至第5層樓之登記面積為
    2321.66平方公尺，依甲約定之每層4戶，每戶面積均相同為
    核算，每戶面積應為145.11平方公尺，地主方等7人應取得
    之房屋面積合計為1015.77平方公尺；上訴人應取得之房屋
    面積合計為1720.03平方公尺，分屋面積比例為37％、63％，
    故上開因合建土地面積減少6.53平方公尺而致合建房屋總樓
    地板面積減少之21.3531平方公尺，應扣除地主方等7人依37
    ％比例而取得之部分即7.9006平方公尺，上訴人實際所受減
    損合建房屋總樓地板之面積為13.4525平方公尺（本院卷三
    第93頁、105頁、245頁；本院卷四第3頁）。
　⒊查兩造均不爭執系爭合建契約有甲約定之事實，則依兩造既
    約定以合建房屋第2層樓至第5層樓，每層樓分為4戶，每戶
    面積均相同，而由地主方等7人優先選定該等樓層之7戶一節
    ，足見被上訴人先擇定之各戶房屋面積應與上訴人取得之合
    建房屋第2層樓至第5層樓之各戶房屋面積均一致，即地主方
    等7人所擇定之7戶房屋總面積與上訴人取得之第2層樓至第5
    層樓之各戶房屋總面積之比例應為16分之7、16分之9。上訴
    人上開主張其與地主方等7人有合意變更第2層至第5層樓之
    各戶面積為不相同；且該等房屋面積均不相同一事，為被上
    訴人所明知或可得而知云云，並以合建房屋之建築執照（下
    稱證Ａ，本院卷三第281-295頁）；被上訴人取得各戶房屋之
    滴水坪面積實量實測數量計算表、專有專用區域點交紀錄表
    、收款明細表（下稱證Ｂ，本院卷三第443-463頁）；二樓至
    五樓平面示意草圖（未定案）（下稱證Ｃ，本院卷三第465頁
    ）；曾廣棪地主保留戶加工營建委建契約書（下稱證Ｄ，本
    院卷三第473-483頁）；系爭合建契約戶型總面積滴水坪估
    算表（下稱證Ｅ，本院卷三第497頁）；合建房屋建照戶20+2
    0之委建契約（下稱證Ｆ，本院卷二第233-249頁）；屋突第
    二層約定專用委建契約書、委件契約解除協議書、點交紀錄
    表、實測數量計算表（下合稱證Ｇ，本院卷三第499-517頁）
    等件為證，然被上訴人已否認有與上訴人合意變更甲約定內
    容，上訴人固舉出上開證據欲證明之，惟查：
　⑴證Ａ是系爭合建契約建物之建照執照申請書，其上僅有載明合
    建房屋之總樓地板面積及各樓層之各戶編號、使用類組（集
    合住宅或店鋪診所類場所）、起造人之年籍資料，而無各層
    樓各戶之面積，並不能證明地主方等7人有以合建房屋第2層
    至第5層樓之各戶面積大小不同為互易標的之合意。
　⑵證Ｂ之各戶房屋滴水坪面積實量實測數量計算表雖有記載被上
    訴人取得各戶之面積，然該計算表僅各別獨立記載被上訴人
    所屬各戶房屋之滴水坪面積，並非將地主方等7人所擇定之
    各戶面積均同載於同一文件上，不能證明地主方等7人彼此
    知悉所擇定之各戶房屋面積是否相同；況且該等滴水坪面積
    實量實測數量計算表係製作於系爭合建契約簽訂後之107年7
    月14日，僅能證明上訴人完工後點交予被上訴人之各戶房屋
    面積，尚不能證明地主方等7人與上訴人有合意變更甲約定
    內容；而其餘證Ｂ之文件，則是點交紀錄，與地主方等7人有
    無與上訴人合意變更取得互易標的之房屋面積無關。
　⑶證Ｃ所示之該樓層各戶面積、位置，符合於甲約定內容，可見
    地主方等7人、上訴人確實係以合建土地應有部分所有權與
    擇定合建房屋第2層至第5層樓之面積相同各戶中之7戶為互
    易之標的。
　⑷證Ｄ則是曾廣棪取得逾38.5坪部分之房屋面積，另行支付約定
    之對價予上訴人後，委由上訴人興建，並由曾廣棪取得該逾
    38.5坪部分之房屋面積所有權之委建契約書，而依該契約書
    第4、5條約定委建工程於完工後交屋前依委建建物完工現況
    滴水坪面積辦理結算，實量實計結算完成；計算法為該戶總
    面積扣除38.5坪後之剩餘面積，暫估坪數為7.5坪等語，可
    知該委建契約書係依甲約定之上訴人保證地主方等7人至少
    取得合建房屋之面積為38.5坪為計算基準，就曾廣棪取得逾
    38.5坪部分之房屋面積部分，暫訂為曾廣棪於系爭合建契約
    約定互易之範圍外，以另行支付相當之對價關係而取得部分
    ，自非屬於系爭合建契約互易標的之範圍，而係上訴人與曾
    廣棪另為買賣或承攬之關係，並不影響地主方等7人、上訴
    人依甲約定所擇定而取得之房屋，應以第0層樓至第0層樓之
    每層為4戶，每戶面積均相同為系爭合建契約互易之權利義
    務。同理，上訴人主張曾廣栱加買1戶48坪，曾廣棪引介親
    友訂2戶各48坪部分，亦係各該契約當事人以另行支付相當
    對價關係向上訴人所買受，具有關聯性部分為上訴人依系爭
    合建契約所取得之房屋部分，亦不影響地主方等7人依甲約
    定應取得系爭合建契約互易標的之房屋。從而，曾廣棪另為
    價購而增加之房屋面積，或曾廣栱另購買1戶48坪，曾廣棪
    引介親友訂2戶各48坪部分，均不能證明地主方等7人有與上
    訴人合意變更其等7人所擇定而取得之各戶房屋面積，係變
    更以大小不同之面積為互易之標的。
　⑸證Ｅ所列載之系爭合建契約戶型總面積滴水坪估算表，僅有第
    1層樓之2戶、第2層樓之4戶、第3、4層樓各１戶，第5層樓之
    3戶，合計共11戶，依所載之戶型代號與證Ａ建築執照所載之
    各戶編號相對應後，上開11戶均屬於上訴人取得之各戶，可
    見該滴水坪估算表並無地主方等7人取得各戶面積之資料，
    且上開估算表並無標示製作日期，雖甲方欄有一枚印文，但
    模糊而無從辨識，上訴人亦未敘明該枚印文究屬何人所為，
    僅泛稱被上訴人互為表現代理云云（本院卷三第421頁倒數
    第11行至第423頁第2行），故該估算表不能證明兩造有合意
    修正變更甲約定內容。
　⑹證Ｆ是訴外人○○○○○（負責人鄭○○，見本院卷二第269頁之苗栗
    縣寺廟登記證）與上訴人訴訟代理人徐○○於104年2月後所簽
    訂，上訴人雖主張被上訴人與該○○○○○之出家僧人熟識40餘
    年，應已明知或可得而知上訴人取得合建房屋之戶型、面積
    與地主方等7人之地主戶均不相同云云（本院卷二第353頁）
    ，然該契約當事人並非地主方等7人，參以上訴人係以被上
    訴人與該○○○○○之出家僧人熟識之情而臆測被上訴人已知悉
    合建房屋各戶面積不同一情，而未提出證據以實其說，故證
    Ｆ亦不能證明地主方等7人有以合建房屋第2層至第5層樓之各
    戶面積大小不同為互易標的之合意。
　⑺證Ｇ是曾廣棪與上訴人約定另行委託上訴人興建屋突第2層房
    屋，有該契約第2、3條等約定委建面積、單價之權利義務為
    憑（本院卷三第501頁），且該委託興建建物並不配置合建
    土地之應有部分（見該契約第7條），足見該契約之標的物
    面積，係由曾廣棪支付相當之對價關係而取得，非屬於系爭
    合建契約互易之標的範圍，亦不能證明地主方等7人與上訴
    人有合意修正變更甲約定內容。
　⑻綜上，上訴人所舉之各該事證，均不能證明地主方等7人與其
    有合意變更甲約定內容，致使合建房屋之各戶面積均不相同
    之約定，上訴人上開主張，核屬無據。
　⒋此外，依上訴人提出之系爭合建契約之103年12月18日附約（
    見本院卷三第467頁），地主方等7人係於103年12月18日確
    認其等於103年8月22日依甲約定而擇定之7戶房屋之正確性
    ，堪以認定地主方等7人於103年7月25日簽訂系爭合建契約
    後未久之同年8月22日即擇定第0層樓至第0層樓之戶別。而
    上訴人並未舉證證明地主方等7人擇定房屋戶別後，有再與
    地主方等7人合意變更修正甲約定內容，使得合建房屋合建
    房屋（共5層樓）第層0樓至第0層樓之每層0戶每戶面積均不
    相同為互易之財產權，可見地主方等7人依甲約定而擇定戶
    別時，上訴人應交付互易標的之財產權應為合建房屋第2層
    樓至第5層樓之每層4戶每戶面積均相同之其中7戶。從而，
    被上訴人主張依甲約定內容，上訴人應交付地主方等7人之
    互易標的之房屋面積，既係以合建房屋第2層至第5層樓之各
    戶面積均相同為合意內容，則地主方等7人所擇定之7戶面積
    ，除曾廣棪另行向上訴人委託興建如證Ｄ委建契約所示之增
    加部分面積外，應以配置於合建房屋第2層至第5層樓之各戶
    面積均相同為計算基礎，即屬可採。上訴人主張其所負系爭
    合建契約之給付義務，僅限於交付地主方等7人所擇定之滴
    水坪至少38.5坪之房屋面積所有權，顯係忽略甲約定尚有以
    第2層樓之第5層樓之每層4戶每戶面積均相同為互易之財產
    權標的，上訴人上開主張與系爭合建契約之甲約定，並不相
    符，不足採信。
　⒌上訴人主張允建總樓地板面積減少21.3531平方公尺部分，既
    係以地主方等7人所有合建土地6.53平方公尺之所有權為互
    易之標的，則地主方等7人自得依系爭合建契約所取得合建
    房屋面積之比例，計算其等可取得以該6.53平方公尺土地面
    積所互易之房屋樓地板面積，被上訴人抗辯允建總樓地板所
    減損之面積，不應全數歸由地主方等7人負擔，而應扣除地
    主方等7人依約應取得之比例面積部分後，方為上訴人實際
    所受減損允建總樓地板之面積，核屬有據。
　㈢承上，兩造均同意以合建房屋之各戶建物登記謄本所示面積
    為認定兩造取得房屋面積之基礎（本院卷三第85、86頁），
    惟依兩造提出合建房屋其中屋突第2層（即同段建號240建物
    ，面積73.02平方公尺）部分之委建契約書（上訴人提出者
    ，見本院卷三第449-507頁；被上訴人提出者，見本院卷三
    第321-335頁），該屋突第2層係屬於合建房屋共有部分，用
    途為機房（見本院卷三第223頁之建築登記謄本），原係由
    曾廣棪另行出資委由上訴人興建，並於完工後登記為曾○○（
    應有部分萬分之8333）、曾○○（應有部分萬分之1667）所屬
    主建物之共有部分，有被上訴人提出106年之所有權狀為證
    （見本院卷三第119、123頁），嗣於107年8月間曾○○與上訴
    人簽訂委建契約解除協議書，而由曾○○、曾○○將上開共有00
    00建號之應有部分移轉登記予上訴人指定之0000建號主建物
    之共有部分，而計入該0000建號建物面積範圍內，合建房屋
    其餘各戶並未共有該0000建號面積，有兩造提出委建契約解
    除協議書（上訴人提出者，見本院卷三第509頁；被上訴人
    提出者，見本院卷三第321-335頁）、0000及0000建號登記
    謄本（本院卷三第205、223頁），可見0000建號面積73.02
    平方公尺，現僅登記為0000建號建物之共有部分，並非屬於
    第0層至第0層各戶房屋應分擔之共有部分，故屋突第0層（
    即建號0000部分）不應計入系爭合建契約第0層至第0層樓之
    登記面積範圍內。經彙整兩造提出且均無爭執合建房屋之建
    物登記謄本、所有權狀（本院卷三第177-223頁）後，兩造
    對於地主方等7人取得如附表一編號8、9、10、11、13、14
    、18之合建房屋；上訴人則取得如附表一編號1至7、12、15
    至17之合建房屋等事實，亦無爭執。再經核算合建房屋（共
    5層樓）登記總面積，第1層至第5層之總面積為2735.8平方
    公尺（見附表一說明欄第2項），其中第0層至第0層之面積
    為2321.66平方公尺（1層有4戶，共16戶，不含0000建號面
    積，見附表一說明欄第3項），依甲約定內容，第0層至第0
    層之各戶登記面積均應為145.1038平方公尺（相當於43.895
    78坪；2321.66÷16＝145.10375，小數點第4位以下四捨五入
    ），則地主方等7人依甲約定取得合建房屋7戶之面積合計應
    為1015.7266平方公尺（145.1038×7＝1015.7266），剩餘之1
    720.0734平方公尺（2735.8－1015.7266＝1720.0734）則為上
    訴人依約應取得之合建房屋面積。故地主方等7人、上訴人
    依甲約定而取得房屋面積之比例為37.13％（2735.8分之1015
    .7266）、62.87％（2735.8分之1720.0734），則被上訴人主
    張以37％計算其取得該6.53平方公尺土地之允建總樓地板面
    積，並未逾上開37.13％，應屬可採。從而，上訴人主張受有
    減少允建總樓地板面積21.3531平方公尺之損害，應扣除地
    主方等7人依37％計算而可取得之允建總樓地板面積7.9006平
    方公尺（21.3531×37％＝7.9006）後，實際所受減損允建總樓
    地板之面積為13.4525平方公尺（21.3531－7.9006＝13.4525
    ）。上訴人主張其所受允建總樓地板面積於13.4525平方公
    尺之範圍內，核屬有據；逾上開範圍之主張，即屬無據。
七、被上訴人主張上訴人已免除對曾○○、曾○○之債權，故該2人
    應分擔責任部分應予扣除，且被上訴人所有之合建土地應有
    部分面積，僅占地主方等7人所有合建土地總面積各12分之1
    ，被上訴人應分擔之責任為12分之1；又被上訴人應取得各
    該戶之面積均有不足，依系爭合建契約，上訴人應負合建房
    屋價值找補之損害賠償責任，被上訴人除援引彼此對上訴人
    之上開合建房屋價值找補之損害賠償債權為抵銷外，以援引
    上開抵銷抗辯外，就曾○○、曾○○、曾○○、曾○○因取得合建房
    屋面積不足而對上訴人之合建房屋價值找補債權，亦一併主
    張對上訴人為抵銷，經抵銷後，上訴人已無損害可言。上訴
    人則主張其已依約給付地主方等7人之房屋面積均符合系爭
    合建契約約定之38.5坪，並無短少，被上訴人抵銷抗辯無理
    由云云。經查：
　㈠債權人向連帶債務人中之一人免除債務，而無消滅全部債務
    之意思表示者，除該債務人應分擔之部分外，他債務人仍不
    免其責任，民法第276條第1項定有明文。依此規定，債權人
    向連帶債務人中之一人免除債務，而無消滅全部債務之意思
    表示者，就該債務人應分擔之部分，他債務人亦可同免其責
    任。故他債務人向債權人為給付時，得扣除該債務人應分擔
    之部分。又二人互負債務，而其給付種類相同，並均屆清償
    期者，各得以其債務，與他方之債務，互為抵銷，民法第33
    4條第1項定有明文。主債務人所有之抗辯，保證人得主張之
    ，同法第742條定有明文，且連帶債務人中之一人，對於債
    權人有債權者，他債務人以該債務人應分擔之部分為限，得
    主張抵銷，同法第277亦有明文。
　㈡被上訴人雖主張其等所有之合建土地應有部分面積僅占地主
    方等7人所有合建土地總面積各12分之1，被上訴人應分擔之
    責任為12分之1云云，惟依系爭合建契約第7條、第19條第3
    項、特約事項第5條（詳後附），因曾○○單獨所有319土地，
    其餘6人共有000土地，乃由曾○○將000土地各19分之1應有部
    分移轉登記予其餘6人，自行保留19分之1，另將19分之12移
    轉登記至曾○○名下，該19分之12部分則暫定為上訴人應持有
    之應有部分比例；而其餘6人共有320土地部分，則自行保留
    各19分之1，另將19分之13移轉登記至曾香珍名下，其中19
    分之1為曾○○持有，剩餘19分之12部分則暫定為上訴人應持
    有之應有部分比例，可見地主方等7人內部就合建土地應有
    部分比例均調整至相同之持份比例並對於應移轉予上訴人之
    應有部分比例之義務，負連帶保證責任；參以曾香珍單獨所
    有319土地面積雖較其餘6人各持有之320土地面積為多，但
    依甲約定之互易標的範圍，曾香珍與其餘6人皆僅取得相同
    面積之1戶房屋，曾○○並未按土地面積比例取得較多之戶數
    或房屋面積，可見地主方等7人之應分擔責任並非依合建土
    地面積之比例為計算，而應以共同平均分擔為原則，被上訴
    人主張其等應負損害賠償責任之比例為12分之1云云，不足
    採認。從而，地主方等7人應各自就上訴人所受允建總樓地
    板面積13.4525平方公尺之損害，負擔7分之1（即1.9218平
    方公尺）之賠償責任，並彼此互負連帶責任。
　㈢上訴人於起訴時已表明無條件免除對曾○○之債務（原審卷第1
    7頁），故關於曾○○應分擔允建總樓地板面積減損1.9218平
    方公尺之賠償責任，應予扣除。至於被上訴人抗辯上訴人亦
    有免除曾○○賠償責任云云，查上訴人於原審僅是撤回對曾○○
    之訴訟（原審卷第261頁），並無對曾○○為免除不完全給付
    之損害賠償債務之表示，被上訴人抗辯上訴人有免除對曾○○
    之債務而應予扣除云云，核屬無據。經核算應扣除上訴人對
    曾○○免除債務部分之比例後，上訴人所受減損允建總樓地板
    面積之損害應為11.5307平方公尺（13.4525-1.9218＝11.530
    7）。
  ㈣又地主方等7人依約應取得各該互易標的之房屋面積應為145.
    1038平方公尺之事實，已如前述，經核算後，被上訴人取得
    合建房屋面積不足部分如附表二編號7、9、11之欄所示，
    其中曾○○雖登記取得160.78平方公尺之房屋面積，但其中逾
    38.5坪（相當於127.2733平方公尺）之33.5067平方公尺部
    分，係曾○○另以支付每坪6萬5,000元為對價關係而取得，該
    33.5067平方公尺自不應計入曾○○依系爭合建契約甲約定取
    得之房屋面積內，則曾○○不足面積為17.8305平方公尺（145
    .0000－000.2733＝17.8305），而曾○○不足面積為11.5139平
    方公尺（145.0000－000.59＝11.5139）、曾○○不足面積為9.8
    738平方公尺（145.0000－000.23＝9.8738），合計被上訴人
    依約應取得合建房屋面積尚不足39.2182平方公尺，堪以採
    認。則被上訴人主張其等因取得房屋面積不足而受有互易標
    的物價值減損之損害，依系爭合建契約，上訴人應就被上訴
    人上開所受損害，負價值找補之責任，核屬有據。從而，被
    上訴人抗辯以其等對上訴人之合建房屋價值找補之債權抵銷
    上訴人對其等之不完全給付損害賠償之債權，即有理由。
　㈤承上，上訴人所受減損允建總樓地板之面積11.5307平方公尺
    ，本應由曾○○以外之其餘6位地主方平均分擔，即該6人各應
    分擔1.9218平方公尺，然因上訴人於本件訴訟僅請求被上訴
    人3人負連帶損害賠償責任，而曾○○、曾○○、曾○○對上訴人
    依序各有17.8305平方公尺、11.5139平方公尺、9.8738平方
    公尺之減損面積找補債權，均已逾其等3人上開各自對上訴
    人應負擔之賠償責任，且被上訴人彼此為連帶保證人，依民
    法第334條第1項、第742條、第277條等規定，其中1人對上
    訴人所得之抵銷抗辯，其餘2人於該人應分擔之部分為限，
    亦得主張抵銷；又上訴人對被上訴人之減損允建總樓地板面
    積之損害賠償債權，及被上訴人對上訴人之合建房屋面積不
    足之價值找補債權，均為兩造因系爭合建契約而對他造所生
    之債權，而以合建房屋所受面積減損之損害為損害賠償債權
    之基礎，給付種類相同，並無不適於抵銷之情形，故以所受
    減損面積之損害互為抵銷，應為相當，並合於民法第334條
    第1項規定之抵銷適狀。而上訴人所受減損允建總樓地板之
    面積11.5307平方公尺，如由其於本件訴訟起訴對象之被上
    訴人曾○○、曾○○、曾○○依序各以3.8436、3.8436、3.8435平
    方公尺對上訴人為抵銷，合計即為11.5307平方公尺。從而
    ，被上訴人3人均得主張以曾廣棪得對上訴人請求房屋面積
    減損17.8305平方公尺中之3.8436平方公尺之價值找補債權
    ，及以曾○○、曾○○得依序對上訴人請求房屋面積減損11.513
    9平方公尺、9.8738平方公尺之其中3.8436平方公尺、3.843
    5平方公尺之價值找補債權，合計共11.5307平方公尺之找補
    債權，抵銷上訴人對被上訴人得請求之連帶賠償減損允建總
    樓地板面積11.5307平方公尺之損害債權後，上訴人對被上
    訴人之減損允建總樓地板面積11.5307平方公尺之不完全給
    付損害賠償債權，即已消滅。又被上訴人以其等對上訴人之
    合建房屋面積不足11.5307平方公尺之價值減損找補債權，
    即足以抵銷上訴人對其等之連帶賠償減損允建總樓地板面積
    之損害債權，故無再以曾○○、曾○○、曾○○、曾○○對上訴人之
    合建房屋面積不足之價值找補債權為抵銷之必要，附此敘明
    。
八、綜上，上訴人雖對於被上訴人有減損允建總樓地板面積11.5
    307平方公尺之不完全給付損害賠償連帶債權，但經被上訴
    人以合建房屋面積不足11.5307平方公尺之價值減損找補債
    權為抵銷後，上訴人對被上訴人之不完全給付損害賠償連帶
    債權，即已消滅。上訴人依民法第227條第2項規定，請求被
    上訴人應連帶給付64萬5,930元本息，並無理由，不應准許
    。原審駁回上訴人之訴，理由雖與本院不同，但結論並無二
    致，仍應予維持。上訴意旨指摘原判決不當，求予廢棄改判
    ，為無理由，應駁回上訴。
陸、本件事證已臻明確，兩造其餘之攻擊或防禦方法及所用之證
    據，經本院斟酌後，認為均不足以影響本判決之結果，不另
    論述。
柒、據上論結，本件上訴為無理由。爰判決如主文。
中    華    民    國   111    年    2     月    22    日
　　　　　　　　民事第一庭    審判長法　官  張瑞蘭
　　　　　　　　　　　　　　　　    法　官  黃綵君
　　　　　　　　　　　　　　　　    法　官  林孟和
正本係照原本作成。
不得上訴。

　　　　　　　　　　　　　　　　    書記官  郭蕙瑜　
中　　華　　民　　國　　111 　年　　2 　　月　　22　　日
　　　　　　　　　　　　　　　  　










附錄系爭合建契約及特約事項內容：
一、系爭合建契約第7條：
    甲方（指地主方等7人，下同）應於合建契約簽訂完成後旋
    即依據特約事項第五條約定辦理並將合建土地19分之12持分
    比例預告登記予乙方（319地號土地：4341912＝274.11平
    方公尺，320地號土地：4341912＝274.11平方公尺）。該
    合建土地持分於預告登記後即不得有任何所有權異動及它項
    權利登載事項。相關預告登記作業費用由乙方（即上訴人，
    下同）負擔。
二、系爭合建契約第19條第3項
    因合建土地為甲方7人所共同持分，是故甲方壹人違約，等
    同甲方全體違約（即甲方等7人互為本合建契約連帶保證人
    ）。
三、系爭合建契約特約事項第5條
　  伍、甲方同意土地增值稅節稅法辦法
      ⒈適用於合建土地增值稅減免辦法中，建議甲方應將戶籍
        各自遷回所持有之合建土地上對應建物，以適用一生一
        次或一生一屋之優惠。
　   ⒉甲方曾○○女士之土地（地號000)，除保留1/19持分外，其
       餘6/19持分應各自移轉予甲方等6人，另12/19持分應集
       中移轉於甲方曾○○先生。(該12/19約為274.11平方公尺
       ，暫定為乙方完工後之持分）
     ⒊甲方等6人之土地（地號000)，除各自保留1/19持分（約2
       2.84平方公尺），其餘13/19持分（約296.96平方公尺）
       應集中移轉予甲方曾○○女士(其中274.11平方公尺，暫定
       為乙方完工後之持分）。
     ⒋如上移轉模式，合建土地中甲方持分7/19，乙方暫定持分
       12/19，即符合建建物戶數分配方式。甲方亦可節省應繳
       納之土地增值稅達6成以上。
     ⒌本案完工後甲方依約應移轉合建土地12/19土地持分予乙
       方，因該持分土地前已由地主方互相移轉完成，故俟本
       案完工後再產生之土增稅金額應不高。是故該12/19持份
       之土地依此土地移轉模式之後產生之土增稅，乙方願替
       甲方負擔。
　   ⒍本合建案完工後申請使用執照之前必須辦理各戶之土地應
       有持分移轉登記作業。雙方同意由乙方委託適格專業之
       地政代書統一辦理。
     ⒎本案完工後各戶之土地應持分部分之計算需委由專業地政
       代書即地政事務所會同確認。各戶應持分之土地如果需
       要再行調整，甲方應配合辦理，不得拒絕。